最高法院刑事判決　　　　　　　　　　　　　　　九十一年度台上字第三四四六號
　　上訴人　台灣高等法院台南分院檢察署檢察官
　　被　告　甲　○
右上訴人因被告貪污案件，不服台灣高等法院台南分院中華民國九十一年三月七日第
二審更審判決（九十年度上更(二)字第二二０號，起訴案號：台灣嘉義地方法院檢察署
八十五年度偵字第一六０號），提起上訴，本院判決如左：
    主  文
原判決撤銷，發回台灣高等法院台南分院。
    理  由
本件原判決以公訴意旨略以：被告甲○為嘉義縣溪口鄉公所建設課技士，為依據法令
從事公務之人員，於民國八十四年八月十六日，受理位於嘉義縣溪口鄉○○段二一二
之五二、二一四之十一、二一三等四筆土地五棟店鋪住宅之使用執照之申請，明知依
建築法之規定，需自申請之日起，十日內派員查驗完竣，建築工程之主要結構、室內
隔間及建築物主要設備等與設計圖樣相符者，發給使用執照，不相符者，一次通知其
修改後，再報請查驗。而前揭五棟店鋪住宅於申請使用執照之際，有如下與設計圖樣
不符之處：（一）各棟樓層間應施作之「嵌銅條磨石子樓梯，並加裝南洋櫸木扶手附
櫸木欄杆」均未施作，（二）各棟樓層地板均未施作磨石子或黏貼地磚，（三）各棟
浴廁設備地坪及四周牆壁均未施作黏貼石英磚及大口面磚，衛浴設備亦尚未裝置，（
四）各棟樓層後牆應以ＲＣ磚材料施作，卻有部分後牆係以原色合板遮蓋混充。依規
定應不得發給使用執照。被告明知其並未至現場查驗，且亦明知上開五棟建築物建築
工程有如上所述之與設計圖樣不符之處，竟基於圖利起造人之犯意，於使用執照審查
表上為不實登載：「符合規定擬准發照」，並於嘉義縣溪口鄉公所八十四年八月十六
日84溪鄉建字第二五二至二五六號簡便答復表之函稿上，不實登載「經核符合准予發
給使用執照（）嘉溪鄉建（使）字第一０九至一一三號」等文字陳核，終核發使用
執照予起造人等，足生損害於建管單位對核發使用執照之正確性，因認被告犯有九十
年十一月七日修正前貪污治罪條例第六條第一項第四款之罪嫌及刑法第二百十三條之
罪嫌云云。經綜合調查證據之結果，認被告之犯罪尚屬不能證明，因而撤銷第一審論
罪科刑之判決，改判諭知被告無罪，固非無見。
惟依建築法第七十條第一項規定：「建築工程完竣後，應由起造人會同承造人及監造
人申請使用執照。直轄市縣（市）（局）主管建築機關應自接到申請之日起，十日內
派員查驗完竣。其主要構造、室內隔間及建築物主要設備等與設計圖樣相符者，發給
使用執照，並得核發謄本；不相符者，一次通知其修改後，再報請查驗。但供公眾使
用建築物之查驗期限，得展延為二十日。」。主管建築機關於核發使用執照前，自應
先行於法定期限內派員至現場查驗相關建築物之主要構造、室內隔間及建築物主要設
備等與設計圖樣是否相符，如相符始得發給使用執照，否則即非適法。而據卷證資料
顯示：被告明知上開規定，且確未至現場實地勘查核對，即於本件使用執照審查表上
登載「符合規定擬准發給」，並於嘉義縣溪口鄉公所八十四年八月十六日溪建字第
二五二至二五六號簡便答覆表之函稿上登載「經核符合准予發給使用執照嘉溪建鄉
建（使）字第一０九至一一三號」等文字陳核，終至核發本件上開使用執照予起造人
等情，固屬事實，但上開被告行為，是否成立刑法第二百十三條之公務員登載不實罪
，其關鍵之一在於被告登載上開「符合規定，擬准發給」文字於本件使用執照審查表
時，是否明知系爭五棟建築物建築工程確有公訴意旨所指之四點與設計圖樣不符之處
，依規定本不應發給使用執照。至是否足以生損害於公眾或他人，並不以已發生損害
為必要，其有足生損害之虞者即為已足。查被告所登載之「符合規定，擬准發給」文
字，其真義是否為：依其至現場勘查核對本件系爭建築物符合建築法第七十條第一項
所指與設計圖樣相符，擬准發給使用執照。而其直屬上級長官並據以核發系爭使用執
照。如屬實在，被告既未依規定前往現場勘查核對，如何判斷確已「符合規定」，一
般而言，似可認被告所登載之「符合規定，擬准發給」文字，確屬不實為被告所明知
，但如另有證據足證被告係依據其他資料認定本件系爭建築物與設計圖樣相符，因而
簽載「符合規定，擬准發給」，縱被告違反規定未至現場勘查核對，有行政違失，應
負行政責任，因被告並非明知本件系爭建築物與設計圖樣確有不符之處，與刑法第二
百十三條之處罰，以「明知」為構成要件並不相當，自不能令負該罪責。原判決對此
疏未辨明，遽為被告有利之認定，難謂適法。又建築法第七十條第一項之規定，建築
主管機關所應查驗者，是否僅「建築物主要結構」、「室內隔間」及「建築物主要設
備」與設計圖樣相符即可發給使用執照？又該法第七十條第一項「其主要構造、室內
隔間及建築物主要設備等與設計圖樣相符者，發給使用執照」之規定中，「建築物主
要設備」後之「等」字樣，是否為概括例示規定？是否除「建築物主要結構」、「室
內隔間」及「建築物主要設備」外，仍應審查其他重要結構、設備與設計圖樣相符，
始可核發使用執照（此關係國立成功大學就本件系爭建築物所表示之意見：「惟第二
項樓梯構造及第五項後牆構造，應核對是否與主管建築機關所核准建造圖說相符，否
則不准發給使用執照。」是否可採，見該大學九十年十二月十九日（九０）成大工字
第０七七八二號函第三點），允宜向主管建築機關內政部函詢其意見後再為審認，如
確有不應准予發給使用執照之情形，而故意發給使用執照，因未能取得使用執照之建
築物，非但無法辦理所有權第一次登記，抑且不能供水、接電或申請營業登記使用（
建築法第七十三條），並負有違章拆除之危險，其交易價格與合法建築顯不相同，從
而違法核發使用執照，使成為合法建築物，其所取得之加值之利益，應屬不法之利益
，本院前發回意旨已指明（九十年度台上字第二０六六號判決），原判決謂本件系爭
起造人或所有人並無取得任何不法利益，其立論亦非妥適，苟被告確有圖利起造人之
犯意，而故意違法核發使用執照，仍非不可成立貪污治罪條例之圖利罪，實情若何自
應詳加調查，以期無枉無縱。檢察官上訴意旨指摘原判決不當，尚非全無理由，應認
仍有撤銷發回更審之原因。
據上論結，應依刑事訴訟法第三百九十七條、第四百零一條，判決如主文。
中      華      民      國    九十一    年      六      月     二十     日
                              最高法院刑事第八庭
                                  審判長法官  莊  登  照
                                        法官  洪  明  輝
                                        法官  黃  一  鑫
                                        法官  魏  新  和
                                        法官  林  秀  夫
      右正本證明與原本無異
                                              書  記  官
中      華      民      國    九十一    年      六      月    二十五    日
